行　政　法　院　判　決　　　　　　　　　　　　　八十七年度判字第一五八五號
　　原　　　告　甲○○
　　訴訟代理人　吳榮昌　律師
　　被　　　告　彰化縣稅捐稽徵處
右當事人間因土地增值稅事件，原告不服財政部中華民國八十七年三月二十三日台財
訴第000000000號再訴願決定，提起行政訴訟。本院判決如左︰
　　主  文
原告之訴駁回。
　　事  實
緣原告於民國八十二年九月七日出售系爭所有坐落彰化縣彰化市○○段九四七、九四
七之一至之五地號等六筆（持分各三分之一）土地，向被告申請依土地稅法第三十九
條之二第一項規定免徵土地增值稅，並經核准免徵土地增值稅新台幣（以下同）三三
、七五六、七一二元在案。嗣被告發現系爭土地於五十九年即已編定為文教區，八十
年間再變更為住宅區，不符土地稅法第三十九條之二免徵土地增值稅規定之適用，被
告乃核定補徵原免徵之土地增值稅三三、七五六、七一二元。原告不服，以上開土地
為農牧用地，移轉後現仍繼續作農業使用，符合農地移轉免徵土地增值稅之要件，且
因住宅區細部計畫尚未完成，符合財政部八十三年十一月二十九日台財稅第八三○六
二五六八二號函釋意旨免徵土地增值稅云云，申請復查，未獲變更，提起訴願，經被
告認為法令適用上尚有疑義，自行將復查決定撤銷，嗣重為復查決定仍維持原核定，
原告不服，訴經臺灣省政府訴願決定，將原處分撤銷，著由被告另為處分，被告仍維
持原核定。原告不服，訴經臺灣省政府訴願決定，再撤銷原處分，著由被告查明後另
為處分。案經被告重為復查決定仍未准變更，原告仍不服，提起訴願、再訴願，遞遭
決定駁回，遂提起行政訴訟。茲摘兩造訴辯意旨如次：
原告起訴意旨略謂︰一、依財政部八十三年十一月二十九日台財稅字第八三○六二五
六八二號函釋：「農業用地經都市計畫變更為新市鎮特定區、住宅區或其他使用分區
在細部計畫尚未完成前，如經都市計畫主管機關認定，仍應依原來之土地使用分區別
（或用地別）管制而為農業用地，其於移轉或繼承時，仍有土地稅法第三十九條之
二第一項及農業發展條例第三十一條規定之適用。」又經被告函詢各主管機關，依據
彰化縣政府八十五年八月二十六日八五彰府工都字第一五○三六五號函復被告函說明
二略以：「有關彰化市○○段九四七、九四七之一、九四七之二、九四七之三、九四
七之四、九四七之五地號等六筆土地案，已於變更彰化市都市計畫（第一期公共設施
保留地專案通盤檢討）案（八十年七月二十三日彰府工都字第一四一四二六號函公告
實施）內附帶條件變更為住宅區，應另行擬訂細部計畫後始得發照建築，並於八十四
年九月十二日彰府工都字第一五六五一三號函完成細部計畫公告實施．．．。」按依
上開彰化縣府函示既謂「應另行擬訂細部計畫後始得發照建築」等語，足見系爭之土
地雖已編定為文教區及住宅區，但因細部計畫於八十四年九月十二日方完成公告實施
。因此，在原告移轉之時八十二年九月七日，系爭土地仍然屬於依原來之土地使用分
區別管制而應為農牧用地。核本件之情形即完全符合前開財政部之函釋，而有土地
稅法第三十九條之二第一項之適用而免徵土地增值稅，被告未依上開函釋辦理，自屬
與法有違。二、財政部再訴願決定理由謂：「系爭土地於五十九年四月經編定為文教
區，八十年變更都市計畫時變更為住宅區，顯見系爭土地出售時已非屬農業用地，依
首揭財政部函釋（即八十年三月十一日台財稅第八○○○四二五○一號函）規定，雖
土地登記簿登記使用種類為『山坡地保育區農牧用地』，亦不符免徵土地增值稅之要
件，是原處分機關依法補徵原免徵之土地增值稅，自無違誤。」等語。惟查臺灣省政
府八十五年府訴二字第一五五五四四號訴願決定書理由中謂：「．．．查本案前經本
府八十四年十一月二日府訴二字第一六五○二六號訴願決定，由原處分機關向都市計
畫機關查明系爭土地是否仍應依原來之土地使用分區別管制而為農業用地及另為處
分。嗣原處分機關根據彰化縣政府函送系爭六筆土地當時都市計畫書所載土地使用附
帶條件內容，認為訴願人於移轉該六筆土地時已非屬農業用地，仍維持原核定，惟查
上述都市計畫書所載土地使用之附帶條件略以：『備註：(1)附帶條件(一)：應另行擬定
細部計畫（含配置適當之公共設施用地與擬具具體公平合理之事業或財務計畫，並俟
細部計畫完成法定程序發布實施後始得發照建築。．．．』足見原處分機關未究明系
爭六筆土地所在區域之細部計畫究係何時完成法定程序﹖倘未發布實施，則該六筆土
地使用仍受上開附帶之限制。是原處分機關以系爭六筆土地在訴願人移轉當時已不屬
農業用地，予以補徵土地增值稅，顯有未合。」亦採前項理由相同之見解，而另查細
部計畫在八十四年九月十二日方完成細部計畫已如前述，是依前開之理由意旨可知，
原告於移轉系爭土地時已編定為住宅區，但因未完成細部計畫，故依前開財政部八十
三年十一月二十九日台財稅字第八三○六二五六八二號函即應予以免稅。二、復依前
開台財稅字第八三○六二五六八二號函示之要旨可知，雖然土地已經變更為其他之使
用分區，但因其細部計畫尚未完成，仍經管制而為農業用地，其於移轉或繼承時，
仍有土地法第三十九條之二第一項及農業發展條例第三十一條之適用。準此以言，上
開函示之適用係在於土地在移轉時非屬農業用地但因管制而為農業用地之時。而查
本件系爭土地雖於五十九年即編定為文教區，於八十年再編定為住宅區，然在編定為
文教區前系爭土地為農業用地，雖於五十九年編定為文教區，但是仍受管制而為農
業用地，此可由彰化市公所八十七年四月二十一日彰市工字第八九一九號函略以：「
．．．需另行辦理擬定細部計畫．．．。但現尚未辦理細部計畫不能變更為建地，經
現場勘察，目前作為農牧用地使用。」看出；另由本件系爭土地在編定為文教區後，
亦有多次之移轉行為，且從未課徵過土地增值稅，是由此亦可看出系爭土地雖已變更
為文教區，但仍因管制而為農業用地。再者，原處分係根據系爭土地於原告移轉之
時已變更為住宅區，故不合稅法免稅之規定，更顯見主管機關一直將系爭土地為農
業用地。故再訴願決定理由中所謂「再訴願人八十二年九月七日出售系爭土地時，已
非屬農業用地，自不符合前開本部函釋．．．」等語，依前開之說明原決定認事用法
即有所違誤甚明。三、退而言之，若據再訴願決定之理由而未准原告免納土地增值稅
，則系爭土地應自五十九年編定為文教區後即應開始徵收增值稅，而原處分竟僅針對
原告課徵土地增值稅，而如此一來計算前次之移轉現值即非自原告買受系爭土地加以
計算，而以往本應課徵而未課徵之稅金完全轉嫁至原告身上，如此更不符合課稅之公
平原則。綜前開各點之說明，本件依法申請免稅自無不當，而被告之補稅於法不合且
無理由。為此，請鈞院行言詞辯論，查明事實，為撤銷原處分及一再訴願決定之判決
等語。
被告答辯意旨略謂︰原告援引財政部八十三年十一月二十九日台財稅第八三○六二五
六八二號函釋意旨，及彰化縣政府八十五年八月二十六日八五彰府工都字第一五○三
六五號函復被告說明，聲稱系爭土地雖編定為文教區及住宅區，但因細部計畫於八十
四年九月十二日方完成公告實施，在其移轉時（八十二年九月七日）仍應屬農牧用地
而有前開財政部函釋免徵土地增值稅之適用云云等情，資為爭議。惟按「都市計畫．
．．並得實際情況劃定其他使用區．．．。前項各使用區得實際需要，再予劃分
，分別予以不同程度之使用管制」、「都市計畫地區範圍內應實際情況，分別設置
左列公共設施用地．．．二學校社教機關．．．。」分別為都市計畫法第三十二條及
四十二條所明定。次按「本條例用辭定義如左．．．十農業用地：指供農作、森林、
養殖、畜牧、及與農業經營不可分離之農舍．．．及其他農用之土地。十一耕地：指農
業用地中依區域計畫法編定之農牧用地，或依都市計畫法編為農業區、保護區之田、
旱地目土地．．．。」、「農業用地在依法作農業使用期間，移轉與自行耕作之農民
繼續耕作者，免徵土地增值稅。」、「本條例第二十七條所稱依法作農業使用期間及
繼續耕作之農業用地，指本條例第三條第十款之農業用地，並符合左列情形之一者：
一本條例第三條第十一款之耕地。二耕地以外之其他農業用地：(一)已辦理區域計畫非
都市土地使用編定地區，經編定為林業用地、養殖用地、水利用地之土地。(二)都市計
畫內之農業區與保護區．．．。」分別為農業發展條例第三條、第二十七條及其施行
細則第十四條所明定。經查，農業用地移轉係依據七十二年八月一日修正公布農業發
展條例第二十七條規定（生效日七十二年八月三日）始有免稅之適用，且所稱農業用
地，須屬同條例施行細則第十四條（土地稅法第五十七條）規定者為限。原告系爭六
筆土地據前開彰化縣政府函及彰化市公所八十三年九月二十六日八三彰市工字第三二
○四七號函查復：「於五十九年四月三日彰化市都市計畫修訂實施編定為文教區，八
十年變更都市計畫（第一期公共設施保留地專案通盤檢討）時變更為住宅區」，則系
爭土地於五十九年四月三日既經編定為都市計畫內之文教區（文十五大專用地），即
屬前開都市計畫法第四十二條所指公共設施用地已臻明確，故而系爭土地於八十年變
更為住宅區，在細部計畫尚未完成前，依前開都市計畫法第三十二條規定，需按文教
區予以使用管制。從而原告於八十二年九月七日出售系爭土地時，已非屬農業用地。
當時因其所檢附土地登記簿謄本內編定使用種類欄記載為「山坡地保育區農牧用地」
；及承受人自耕能力證明書，經書面審核符合土地稅法第三十九條之二（農業發展條
例第二十七條）規定，而據以核准免徵土地增值稅，惟嗣後據都市計畫主管機關函復
該等土地係編為都市計畫內文教區（公共設施用地）再變更為住宅區，顯然土地登記
簿謄本內編定使用種類欄記載錯誤，業經地政機關於八十三年十月七日將之註銷編定
在案。次據財政部八十三年十一月二十九日台財稅第八三○六二五六八二號函規定，
農業用地經都市計畫變更為新市鎮特定區、住宅區或其他使用分區，在細部計畫尚未
完成前移轉時仍有土地稅法第三十九條之二第一項規定適用，惟查上開系爭六筆土地
，係由「文教區」於八十年七月二十三日附帶條件變更為「住宅區」，雖於八十四年
九月十二日始完成細部計畫，經查該筆土地於八十二年九月七日移轉時（彰化市公所
八十六年二月二十二日八六彰市工字第三二七六號函復：「少部分住宅區，部分公兒
用地」），並不符合前開財政部函釋規定，另土地登記簿編定使用種類未予變更，致
延續發生與實際編定不符，基於公益及課稅公平原則，從而原處分事後發現核准免稅
有誤，即依據稅捐稽徵法第二十一條第二項規定，予以補徵原免徵土地增值稅額三三
、七五六、七一二元整，並無違誤。二、至原告聲稱系爭土地在編定為文教區後，亦
有多次移轉，而被告僅針對其課徵土地增值稅，亦即將以往本應課徵而未開徵之稅金
完全轉嫁於其身上，不符公平課稅之原則等乙節，顯有誤解。查農業用地移轉係依據
七十二年八月一日修正公布農業發展條例第二十七條規定始有免稅之適用，亦即七十
二年之後始有農地免稅案件，於其前之農地移轉皆依法課徵土地增值稅，原告於七十
二年八月取得系爭六筆土地，並於八十二年九月七日出售，被告依其前次移轉現值（
七十二年八月）計算其應納之土地增值稅並補徵之，核無原告所稱將以往未開徵之稅
金轉嫁其身上之情事。原告之訴為無理由，請判決駁回等語。
　　理  由
按「農業用地在依法作農業使用時，移轉與自行耕作之農民繼續耕作者，免徵土地增
值稅。」為土地稅法第三十九條之二第一項所明定。又「農地經移轉核准免徵土地增
值稅後，發現該地移轉時業經依法發布為都市計畫住宅區○○○區○道路用地、市場
區、停車場、水溝區或其他非農業用地，雖土地登記簿之使用種類仍為農牧用地，應
無土地稅法第三十九條之二免徵土地增值稅之適用。」亦為財政部八十年三月十一日
台財稅第八○○○四二五○一號函釋有案。是農業用地免徵土地增值稅者，須符合：
(一)在依法作農業使用期間移轉。(二)移轉與自行耕作之農民。(三)承受該地之農民須繼續
耕作等要件，始克相當。本件原告於八十二年九月七日出售所有系爭六筆（持分各三
分之一）土地，向被告申請依土地稅法第三十九條之二免徵土地增值稅，並經核准免
徵土地增值稅三三、七五六、七一二元在案，嗣被告發現系爭土地於五十九年即已編
定為文教區，八十年間再變更為住宅區，不符首揭法條免徵土地增值稅規定之適用，
被告乃據以補徵原免徵之土地增值稅三三、七五六、七一二元。揆諸首揭說明，核無
不合。原告不服，起訴主張：依財政部八十三年十一月二十九日台財稅第八三○六二
五六八二號函釋：「農業用地經都市計畫變更為新市鎮特定區、住宅區或其他使用分
區，在細部計畫未完成前，如經都市計畫主管機關認定，仍應依原來之土地使用分區
別管制而為農業用地，其移轉或繼承時，仍有土地稅法第三十九條之二第三項及農
業發展條例第三十一條規定之適用。」及彰化縣政府八十五年八月二十六日八五彰府
工都字第一五○三六五號函復被告說明二略以：「有關彰化市○○段九四七、九四七
之一、九四七之二、九四七之三、九四七之四、九四七之五地號等六筆土地案，已於
變更彰化都市計畫（第一期公共設施保留專案通盤檢討）案（八十年七月二十三日彰
府工都字第一四一四二六號函公告實施）內附帶條件變更為住宅區，應另行擬訂細部
計畫後始得發照建築，並於八十四年九月十二日彰府工都字第一五六五一三號函完成
細部計畫公告實施．．．。」則系爭土地雖編定為文教區及住宅區，但因細部計畫於
八十四年九月十二日方完成公告實施，在其移轉時（八十二年九月七日）仍應屬於依
原來之土地使用分區管制，而應為農牧用地，有前開財政部函釋免徵土地增值稅之
適用。縱認原告依法應繳納系爭土地之土地增值稅，因系爭土地在編定為文教區後，
亦有多次移轉，而被告僅針對其課徵土地增值稅，亦即將以往本應課徵而未開徵之稅
金完全轉嫁於其身上，不符公平課稅之原則云云。經查，所謂農業用地，係指供農作
、森林、養殖、畜牧、及與農業經營不可分離之農舍．．．及其他農用之土地而言；
而所謂耕地，係指農業用地中依區域計畫法編定之農牧用地，或依都市計畫法編為農
業區、保護區之田、旱地目土地屬之，農業發展條例第三條第十款及第十一款定有明
文。上開財政部八十三年十一月二十九日台財稅第八三○六二五六八二號函釋意旨，
雖陳明農業用地經都市計畫變成為新市鎮特定區、住宅區或其他使用分區，在細部計
畫未完成前，其移轉或繼承仍有農業用地免徵土地增值稅之適用，惟應以經都市計畫
主管機關認定，仍應依原來之土地使用分區別管制為農業用地者為限，以符公平課
稅原則。至於都市計畫土地使用分區管制，依都市計畫法第三十二條規定，得劃定為
住宅、商業、工業等使用區，並得情況，劃定其他使用區或特定專用區，而予以使
用管制。參照前開農業發展條例第三條第十一款規定，經都市計畫變成為新市鎮特定
區、住宅區或其他使用分區之土地，乃有劃定為農業區或保護區，因而為農業用地
予以使用分區管制之情形存在，而移轉或繼承之土地歸屬此使用分區管制者，始得主
張免徵土地增值稅之適用。本件原告所有系爭六筆土地，於五十九年四月三日彰化市
都市計畫修訂實施編定為文教區，八十年變更都市計畫（第一期公共設施保留地專案
通盤檢討）時變更為住宅區，有彰化縣政府前開函及彰化市公所八十三年九月二十六
日八三彰市工字第三二○四七號函附原處分足稽，且為兩造所不爭，堪予認定。系
爭土地於五十九年四月三日既經編定為都市計畫內文教區（文十五大專用地），屬都
市計畫法第四十二條所指之公共設施用地，故系爭土地於八十年間經都市計畫變更為
住宅區，在八十四年九月十二日細部計畫未完成前，應依都市計畫法第三十二條規定
，按文教區予以使用管制。此由彰化市公所函覆被告稱：系爭六筆土地「少部分住宅
區，部分公兒用地」，有該公所八十六年二月二十二日八六彰市工字第三二七六號函
附原處分，得其明證。系爭土地經土地計畫變更為住宅區，惟並非為農業用地予
以使用分區管制，自無上開財政部八十三年十一月二十九日台財稅第八三○六二五六
八二號函之適用。從而，被告事後發現原核准免稅有誤，即依據稅捐稽徵法第二十一
條第二項規定，予以補徵原免徵土地增值稅額三三、七五六、七一二元整，並無違誤
。又農業用地移轉，依七十二年八月一日修正公布，同年月三日生效之農業發展條例
第二十七條規定，始有免稅之適用，土地稅法亦於七十八年十月三十日配合增訂第三
十九條之二（同年十一月一日生效）。從而，於七十二年八月三日之後移轉之農地，
始有免徵土地稅之適用。原告係於七十二年八月九日取得系爭土地所有權，直至八十
二年九月七日出售，被告依其七十二年八月前次移轉現值，計算其應納之土地增值稅
，並無將以往未開徵之稅金轉嫁原告之情形存在。原告主張，核無足採。綜上所述，
本件原處分，核無違誤，一再訴願決定，遞予維持，亦無不合，原告猶執前詞，聲明
撤銷，為無理由，應予駁回。本件事實已臻明，原告聲請本院行言詞辯論，核無必要
，併此明。
據上論結，本件原告之訴為無理由，爰依行政訴訟法第二十六條後段，判決如主文。
中    華    民    國     八十七      年      八      月       七        日
                    行 政 法 院 第 五 庭
                                審 判 長 評  事      廖  政  雄
                                         評  事      高  秀  真
                                         評  事      吳　錦　龍
                                         評  事      林  清  祥
                                         評  事      劉  鑫  楨
右  正  本  證  明  與  原  本  無  異
                                         法院書記官  張  惠  美
中    華    民    國     八十七      年      八      月       十        日
